【裁判字號】    97,訴,482
【裁判日期】    970815
【裁判案由】    分割共有物
【裁判全文】
臺灣新竹地方法院民事判決               97年度訴字第482號
原      告  甲○○○
                        號
兼訴訟代理  庚○○
人                      號
原      告  乙○○
                        號
            丁○○
兼上三人
訴訟代理人  戊○○
人                      4樓
被      告  辛○○
            己○○
                        20弄.
兼上二人
訴訟代理人  丙○○
                        樓
上列當事人間分割共有物事件，本院於民國97年8月4日辯論終結
，判決如下：
    主  文
兩造共有如附表一所示之土地及建物，准予變價分割，並就賣得
價金，按如附表二所示共有人間應有部分之比例予以分配。
原告乙○○、庚○○、戊○○、丁○○、甲○○○、被告辛○○
所共有如附表三所示之建物，准予變價分割，並就賣得價金，按
如附表四所示共有人間應有部分之比例予以分配。
原告其餘之訴駁回。
訴訟費用由兩造按如附表二所示之比例負擔百分之九十九，餘由
原告乙○○、庚○○、戊○○、丁○○、甲○○○、被告辛○○
按如附表四所示之比例負擔。
    事實及理由
壹、程序部分：
    按訴狀送達後，原告不得將原訴變更或追加他訴，但擴張或
    減縮應受判決事項之聲明者，不在此限，民事訴訟法第255
    條第1項第3款定有明文。本件原告起訴時請求被告等人應將
    （一）兩造共有如附表一所示新竹市○○段○○段405-2 地
    號土地，連同新竹市○○路155號房屋乙棟，及如附表三所
    示之新竹市○○街132號房屋乙棟，3筆房地應予分割。（二
    ）兩造之繼承人於94年11月13日去世後，所遺留之現金、郵
    局存款及自94年11月13日起至96年11月30日止，系爭新竹市
    ○○街132號房屋出租所得之租金收益，應由全體被繼承人
    均分。（三）被告應就分割結果協同原告辦理分割登記。
    嗣於本院97年3月17日調解程序審理中撤回關於金錢部分之
    請求，核屬減縮應受判決事項之聲明，參諸前揭規定，應予
    准許。
貳、實體部分：
一、原告主張：緣坐落如附表一所示土地及其上門牌號碼新竹市
    ○○路155號房屋為兩造所共有，應有部分每人各八分之一
    ；另筆如附表三所示門牌號碼新竹市○○街132號房屋為原
    告乙○○、庚○○、戊○○、丁○○、甲○○○及被告辛○○所共有，應有部分除被告辛○○具有八分之三外，其餘共
    有人各具有八分之一。因兩造八人為兄弟姊妹，繼承先母遺
    產而共有上述不動產，然上開房地之管理使用及收益，蓋由
    被告等人掌控，原告等人均無從過問，並取得其應得之使用
    收益部分，被告等人並拒絕與原告等人溝通協商、管理等事
    宜，甚且斷絕一切聯絡管道，原告等為求妥善處理遺產共有
    物已不可得，為此，爰依民法第823、824條之規定，聲明請
    求：（一）兩造共有如附表一、三所示土地及建物均應予分
    割。（二）被告應就分割結果協同原告辦理分割登記。（三
    ）訴訟費用由被告負擔。
二、被告則以：
（一）被告己○○：本件不動產於95年4月16日即已登記繼承，
      繼承之方式均由原告等人主動至訴外人楊煒光地政士處要
      求辦理，並未通知被告到場，嗣後被告雖未表示反對，卻
      覺得並未受到尊重，本人也在96年2月間主動前往訴外人
      楊煒光處取回新竹市○○路155號房屋持分八分之一之所
      有權狀，如今原告等人先是於96年12月以不實之指控為由
      ，控告本人掌控使用新竹市○○路155號房屋及收取新竹
      市○○街132號房屋之租金，現又起訴主張上開之理由再
      行提起分割，顯然不盡合情合理，但如不得已仍需分割，
      希望兩棟房屋還是維持共有。
（二）被告丙○○：希望原物分割，一邊一半，不同意拍賣新竹
      市○○路155號及新竹市○○街132號共有物，上開房地為
      父母留下之祖產，希望能保存好交給後代子孫。
（三）被告辛○○：希望維持現狀，不同意將共有之三筆房地變
      價分割。
三、得心證之理由：
（一）經查，原告主張如附表一所示新竹市○○段○○段405-2
      地號土地及其上同段305建號之建物（門牌號碼新竹市○○路155號）為兩造所共有，應有部分每人各八分之一；
      如附表三所示新竹市○○段○○段397建號之建物（門牌
      號碼新竹市○○街132號）為原告乙○○、庚○○、戊○○、丁○○、甲○○○及被告辛○○所共有，應有部分除
      被告辛○○為八分之三外，其餘共有人各有八分之一之事
      實，業據其提出土地登記簿謄本、建物登記簿謄本、房屋
      稅籍證明書等件為證。按各共有人得隨時請求分割共有物
      ，但因物之使用目的不能分割或契約定有不分割之期限者
      ，不在此限，民法第823條第1項定有明文，而如附表一、
      三所示土地及建物均無不能分割之限制，共有人亦無不分
      割之協議，此為兩造所不爭執，則因被告等人不同意分割
      ，兩造就分割方法無法達成協議，原告對各共有人為分割
      共有物之請求，按諸前開說明，為法之所許，應予准許。
（二）本件原告先請求原物分割，後則請求變價分割，按共有人
      因共有物分割方法，不能協議決定，而提起請求分割共有
      物之訴，應由法院依民法第824條命為適當之分配，不受
      任何共有人主張之拘束（最高法院29年上字第1792號、49
      年臺上字第2569號判例參照）。查如附表一所示門牌號碼
      新竹市○○路155號建物坐落於系爭新竹市○○段○○段
      405-2地號土地上，且幾乎蓋滿該405-2地號土地，而如附
      表三所示系爭新竹市○○街132號建物亦幾乎蓋滿於中山
      段二小段39-10等三筆地號土地上，有新竹市地政事務所
      土地複丈成果圖可參。又系爭新竹市○○路155號建物為
      四層樓水泥建物，一樓前半段為小客廳，後半段為房間，
      惟目前無人使用，二樓前面為小客廳，中間有空房間，後
      半段則為原告丁○○現仍使用之房間，三樓前段為神明廳
      ，中間有一小房間，為被告丙○○至新竹開庭時休息之用
      ，後半段則為廚房，四樓為被告辛○○使用，系爭建物僅
      有一樓大門可供對外出入，且僅有一樓梯可供使用；另系
      爭世界街132號建物則係坐落於第三人所有土地上，為一
      層樓之瓦片屋頂建物，屋內有一小閣樓，僅有一大門為唯
      一出入口，原出租予第三人經營布羅瓦餐廳，現則無人使
      用等情，業經本院會同兩造履勘現場屬實，並有勘驗筆錄
      附卷足稽。是系爭如附表一所示新竹市○○段○○段405-
      2地號土地上建有完整之系爭新竹市○○路155號建物，而
      房屋不能離開土地而單獨存在，再就該系爭建物現況觀之
      ，各樓層之面積不大，僅有一大門且樓梯僅有一座（位於
      室內），若採被告等人主張之原物分割，即將該四層樓建
      物自中間一分為二，一半分割予原告等人共有，另一半則
      分割予被告等人共有，非僅將喪失物之使用價值及經濟效
      益，亦有分得無樓梯部分之共有人無法順利對外出入之問
      題存在，且將在兩造間衍生更多糾紛，與土地之利用關係
      亦趨複雜，客觀上言之實不足採；又若採分層分割之原物
      分割方式，亦將造成各樓層無法獨立進出及與土地之利用
      關係複雜等權利狀態不明確之紛爭，且亦易使系爭房屋及
      土地之市場價值降低，是系爭建物實際上實無法單獨使用
      ，參以兩造多數人均不在該建物內居住，目前尚有使用者
      亦均有其他住所可供居住，故本院參酌系爭土地及建物之
      位置、面積、使用情形及房屋結構等一切情狀，認系爭土
      地及房屋在兩造無法協調分割方法之情形下，宜均採變價
      分割，將價金平均分配予兩造之分割方法，於兩造利益之
      維護，應未失衡，且可發揮系爭土地及房屋之最大經濟效
      益，被告等人主張以原物分割之方式進行分割，實際上尚
      有困難。其次，系爭新竹市○○街132號建物部分，因該
      建物係向第三人承租土地興建者，且為一層樓老舊建物，
      若依被告辛○○之主張採原物分割，非僅對系爭建物之結
      構體不利，且亦影響系爭建物之使用價值與經濟效益，而
      系爭建物構造上亦僅有一對外出入口，難採原物分割之方
      式，是被告辛○○主張就該建物亦採一分為二之原物分割
      方式，客觀上亦不足採；是本院認系爭世界街建物亦以採
      取變價分割，將價金平均分配予共有人之分割方法為適當
      。
（三）再按，不動產共有人之一人或數人訴請分割共有物，經法
      院判准為原物分割確定者，當事人之任何一造，均得依該
      確定判決單獨為全體共有人申請分割登記，毋待法院另行
      判命對造協同辦理分割登記，如訴請判命對造協同辦理分
      割登記，則欠缺權利保護要件（最高法院著有80年台上字
      第1955號判例可參）。查本件系爭土地及建物既均已判決
      變價分割，則原告請求判命被告應協同原告辦理分割登記
      云云，即不應准許，應予駁回。
（四）末按，分割共有物之訴，核其性質，兩造本可互換地位，
      本件原告起訴雖於法有據，然被告之應訴乃法律規定所不
      得不然，其所為抗辯自為伸張或防衛權利所必要，且本件
      分割結果，共有人均蒙其利，是以本院認本件訴訟費用，
      應參酌兩造於分割所得之利益，所分得價金之多寡，及兩
      造就系爭土地各自享有應有部分之比例等一切情事，由兩
      造依比例分擔較為公允，爰命兩造依如主文所示比例，分
      擔訴訟費用。
四、訴訟費用負擔之依據：民事訴訟法第80條之1。
中    華    民    國    97    年    8     月    15    日
                  民事第一庭    法  官  林南薰
以上正本係照原本作成。
如對本判決上訴，須於判決送達後20日內向本院提出上訴狀。
中    華    民    國    97    年    8     月    15    日
                                書記官  楊書棼
附表一：
 土地部分：
┌──┬─────────────────┬─┬──────────┬──┐
│編號│      土    地        坐    落    │地│    面        積    │    │
│    ├───┬────┬──┬──┬──┤  ├──┬──┬────┤備考│
│    │縣  市│鄉鎮市區○段  ○○段│地號│目│公頃│公畝│平方公尺│    │
├──┼───┼────┼──┼──┼──┼─┼──┼──┼────┼──┤
│001 │新竹市│        │中山│三  │405-│建│    │    │   69   │    │
│    │      │        │段  │    │2   │  │    │    │        │    │
└──┴───┴────┴──┴──┴──┴─┴──┴──┴────┴──┘
建物部分：門牌號碼：新竹市○○路155號
┌──┬─────────────────┬────────────┬──┐
│編號│      建    物        坐    落    │面積(平方公尺)          │    │
│    ├───┬────┬──┬──┬──┼────┬───┬──┬┴──┤
│    │縣  市│鄉鎮市區○段  ○○段│建號│第1層   │第2層 │第3 │第4層 │
│    │      │        │    │    │    │        │      │層  │      │
├──┼───┼────┼──┼──┼──┼────┼───┼──┼───┤
│001 │新竹市│        │中山│三  │305 │48.57   │64.11 │45.5│26.04 │
│    │      │        │段  │    │號  │        │      │6   │      │
│    │      │        │    │    │    │        │      │    │      │
│    │      │        │    │    │    │        │      │    │      │
│    │      │        │    │    │    │        │      │    │      │
└──┴───┴────┴──┴──┴──┴────┴───┴──┴───┘
附表二：
┌─────────┬─────────┐
│共有人姓名        │應有部分比例      │
├─────────┼─────────┤
│乙○○            │8分之1            │
├─────────┼─────────┤
│庚○○            │8分之1            │
├─────────┼─────────┤
│丙○○            │8分之1            │
├─────────┼─────────┤
│戊○○            │8分之1            │
├─────────┼─────────┤
│丁○○            │8分之1            │
├─────────┼─────────┤
│己○○            │8分之1            │
├─────────┼─────────┤
│甲○○○          │8分之1            │
├─────────┼─────────┤
│辛○○            │8分之1            │
└─────────┴─────────┘
附表三：
建物部分：門牌號碼：新竹市○○街132號
┌──┬─────────────────┬────────────┬──┐
│編號│      建    物        坐    落    │面積(平方公尺)          │    │
│    ├───┬────┬──┬──┬──┼────┬───┬──┬┴──┤
│    │縣  市│鄉鎮市區○段  ○○段│建號│第1層   │第2層 │第3 │第4層 │
│    │      │        │    │    │    │        │      │層  │      │
├──┼───┼────┼──┼──┼──┼────┼───┼──┼───┤
│001 │新竹市│        │中山│二  │397 │55.83   │      │    │      │
│    │      │        │段  │    │號  │        │      │    │      │
│    │      │        │    │    │    │        │      │    │      │
│    │      │        │    │    │    │        │      │    │      │
│    │      │        │    │    │    │        │      │    │      │
└──┴───┴────┴──┴──┴──┴────┴───┴──┴───┘
附表四：
┌─────────┬─────────┐
│共有人姓名        │應有部分比例      │
├─────────┼─────────┤
│乙○○            │8分之1            │
├─────────┼─────────┤
│庚○○            │8分之1            │
├─────────┼─────────┤
│戊○○            │8分之1            │
├─────────┼─────────┤
│丁○○            │8分之1            │
├─────────┼─────────┤
│甲○○○          │8分之1            │
├─────────┼─────────┤
│辛○○            │8分之3            │
└─────────┴─────────┘


司法院資訊處製作；財團法人民間司法改革基金會備份。
